【裁判字號】    98,上易,642
【裁判日期】    980428
【裁判案由】    恐嚇等
【裁判全文】
臺灣高等法院刑事判決                 98年度上易字第642號
上  訴  人  臺灣士林地方法院檢察署檢察官
被      告  甲○○
上列上訴人因被告恐嚇等案件，不服臺灣士林地方法院九十六年
度易字第一五六一號，中華民國九十七年十二月三十日第一審判
決（起訴案號：臺灣士林地方法院檢察署九十六年度偵字第七一
一六號），提起上訴，本院判決如下：
    主  文
上訴駁回。
    事  實
一、甲○○預見提供金融帳戶予不相識之人使用，可能幫助財產
    性犯罪集團掩飾或隱匿詐欺或恐嚇所得財物；且一般民眾前
    往金融機構申辯帳戶並無任何特殊之限制，倘為合法收入，
    本可自行開設帳戶使用，無任意向他人收收購或借用之必要
    。其竟仍基於縱有人以其帳戶供作恐嚇取財犯罪所用亦不違
    背其本意之未必故意，於民國九十五年九月二十七日至九十
    六年四月十四日間之某日，在不詳地點，將其在臺北市○○
    路九六號「中華郵政股份有限公司臺北北投文林郵局」所開
    立之帳號「000000-0000000」號帳戶（下稱文林郵局帳戶）
    之存摺、印章、提款卡及密碼，交予真實姓名年籍不詳之成
    年人。嗣該成年人基於意圖為自己不法之所有之恐嚇取財犯
    意，於九十六年四月十四日（起訴書誤載為九十五年四月十
    四日，經檢察官於原審準備程序期日當庭更正）上午九時三
    十分許，撥打電話予乙○○，恫稱渠兄弟殺人跑路，需要借
    錢，且知悉乙○○住處地址，要求乙○○必須匯款，否則會
    帶槍來找乙○○云云，致乙○○心生畏懼，依指示於同日將
    新臺幣（下同）二萬九千元匯入甲○○上開帳戶，旋遭提領
    一空。後經乙○○報警處理，而循線查悉上情。
二、案經臺北市政府警察局北投分局報告臺灣士林地方法院檢察
    署檢察官偵查起訴。
    理  由
壹、證據能力部分
    按刑事訴訟法第一百五十九條之一第二項規定：被告以外之
    人於偵查中向檢察官所為之陳述，除顯有不可信之情況者外
    ，得為證據。是被害人乙○○於偵查中之證述，既無顯有不
    可信之情況，自有證據能力。再被告以外之人於審判外之言
    詞或書面陳述，除法律有規定者外，不得作為證據；又被告
    以外之人於審判外之陳述，雖不符合同法第一百五十九條之
    一至第一百五十九條之四之規定，但經當事人於審判程序同
    意作為證據，法院審酌該言詞陳述或書面陳述作成時之情況
    ，認為適當者，亦得為證據。當事人、代理人或辯護人於法
    院調查證據時，知有第一百五十九條第一項不得為證據之情
    形，而未於言詞辯論終結前聲明異議者，視為有前項之同意
    ，刑事訴訟法第一百五十九條第一項及第一百五十九條之五
    分別定有明文。本判決下列所引用被害人乙○○於警詢中之
    陳述暨本件認定事實所引用之卷內其餘所有卷證資料，雖屬
    傳聞證據，惟當事人於本院審判期日中表示同意作為證據方
    法而不予爭執，本院審酌上開證據資料製作時之情況，尚無
    違法不當及證明力明顯過低之瑕疵，亦認為以之作為證據應
    屬適當，揆諸前開規定，爰依刑事訴訟法第一百五十九條之
    五規定，認前揭證據資料亦均有證據能力，先予敘明。
貳、事實方面
一、訊據被告甲○○矢口上揭犯行，辯稱：伊文林郵局帳戶是被
    朋友「小燕」借走，她說朋友要匯錢給她，伊不知道事情這
    麼嚴重云云。經查：
  (一)被害人乙○○遭真實姓名年籍不詳之成年人以不利惡害通知
    ，致心生畏怖而交付款項之經過，業據被害人乙○○於警詢
    及偵查中證述明確（見偵查卷第七至八頁、二二頁），且有
    被告文林郵局帳戶之開戶資料及往來明細、乙○○之郵政國
    內匯款執據等件附卷可稽（見偵查卷第九至十四頁）。據上
    ，堪認被害人乙○○遭恐嚇取財，且款項係匯入被告文林郵
    局帳戶無訛。
  (二)被告就該帳戶資料何以離開其保管，其於1.警詢中供稱：文
    林郵局帳戶的存摺、印章、提款卡都不見了，伊約於九十六
    年四月初搬家，可能是那時候搬家遺失的，因為帳戶裡面沒
    有錢，所以伊也沒去注意，後來接到警方通知，伊才發現不
    見，故伊沒向警方報案，往來明細表上九十五年八月二十九
    日匯款到該帳戶的傅詠鋒是伊朋友、九十五年九月二十七日
    匯款到該帳戶的何冠霆是伊女兒，之後匯款的人伊都不認識
    云云（見偵查卷五至六頁）；2.於偵查中供稱：文林郵局帳
    戶是伊自己申請的，伊沒有交給誰，帳戶不見了，「伊不知
    道別人怎麼知道密碼」，「伊忘記不見幾本存摺」云云（見
    偵查卷第二一至二二頁）；3.於原審供稱：「伊將密碼寫在
    提款卡上面，寫了一個『密』字」，警察通知伊帳戶被用作
    犯罪使用時，伊才知道帳戶遺失，伊去郵局想重新辦理，但
    郵局說伊的帳戶不能再辦，伊怕兒子要匯錢給伊，所以就去
    新光銀行申請晶片金融卡，「伊向新光銀行申請的存摺和金
    融卡後來也遺失了」云云（見原審第五三至六０頁）。
  (三)被告於文林郵局帳戶係九十六年年四月十七日，遭警列為警
    示帳戶；而被告於九十六年四月十日即向新光銀行申請晶片
    金融卡，嗣於同月十八日領取、啟用該晶片金融卡暨同時補
    發存摺等情，此有中華郵政股份有限公司九十七年九月一日
    儲字第０九七０七二一八五一號函檢送被告於文林郵局帳戶
    之立帳申請書、變更帳戶事項申請書及客戶歷史交易清單（
    見原審卷第二六至二九頁），及臺灣新光商業銀行北三重分
    行九十七年九月五日函檢附被告於該分行「0000000000000
    」號帳戶之基本資料及往來明細表（見原審卷第三０至三三
    頁）在卷可憑。
  (四)綜上，依被告於警詢、偵查及原審均供稱系爭文林郵局帳戶
    之存摺等資料係因故遺失，惟其於本院則稱係借給他人，可
    見被告就系爭帳戶資料何以離開其保管，前後供述不一。再
    觀被告之文林郵局帳戶係於九十六年四月十七日遭警列為警
    示帳戶，而被告早於九十六年四月十日即向新光銀行申請晶
    片金融卡，並於同月十八日領取、啟用該晶片金融卡暨同時
    補發存摺等情，準此足徵被告供稱其因警通知發現郵局帳戶
    遭犯罪使用時，始發現其郵局帳戶及新光銀行帳戶同時遺失
    ，或稱其因警通知發現郵局帳戶遭犯罪使用後，始向新光銀
    行申請晶片金融卡，之後亦遺失等節，均屬臨訟編纂之詞。
    又被告雖辯稱文林郵局帳戶之資料是被朋友「小燕」借走云
    云，惟其並未能提供「小燕」之姓名年籍資料供本院查證以
    實其說，是被告此部分之辯詞，亦難採信。
  (五)衡諸金融帳戶，事關存戶個人財產權益之保障，與帳戶之存
    摺、提款卡、密碼相結合，專屬性、私密性更形提高，且近
    來詐欺或恐嚇取財犯案猖獗，每利用人頭帳戶作為犯罪工具
    ，一般人均有應妥善保管上開帳戶資料，以防遭人作為犯罪
    使用之認知。被告辯稱系爭帳戶資料遺失或借給朋友等情並
    不可採，已如前述；而被告復未能陳明應由個人妥善保管之
    帳戶資料，何以流為犯罪被害人之匯款帳戶使用；且衡以實
    施詐欺或恐嚇取財之徒，若非確定帳戶所有人同意交付帳戶
    而無報警或掛失止付之可能，當不至以該帳戶為犯罪工具，
    由被害人乙○○匯款至被告帳戶後，款項旋遭領取乙情，尤
    見本件實施恐嚇取財之徒於向被害人為犯罪行為時，已得自
    由管領使用系爭帳戶，準此，足徵被告同意交付系爭帳戶之
    存摺、印章、提款卡、密碼等帳戶資料予他人，並有容認他
    人作為恐嚇取財犯罪使用之未必故意，甚為灼然。
  (六)揆諸前揭各節所述，本件被告犯罪事證明確，應依法論科。
二、按以恐嚇使人將物交付，有時固亦含有詐欺性質，但與詐欺
    之區別，則在有無施用威嚇，使人心生畏懼之情形為斷。再
    恐嚇罪質與詐欺之區別，係在行為人對於被害人所用之欺罔
    手段，倘僅使其陷於錯誤，為詐欺；若使其發生畏懼心者，
    則為恐嚇。又刑法第三百四十六條第一項之恐嚇取財罪，與
    同法第三百三十九條第一項之詐欺取財罪，兩者之區別，在
    於前者係施用使人心生畏怖之恐嚇手段，致被害人心生畏懼
    ，明知不應交付財物而交付；後者則係施用詐術手段，使人
    陷於錯誤，誤信為應交付財物而交付；惟上開之恐嚇手段，
    常以虛假之事實為內容，故有時亦不免含有詐欺之性質，倘
    含有詐欺性之恐嚇取財行為，足使人心生畏懼時，自應僅論
    以高度之恐嚇取財罪，殊無再適用詐欺取財罪之餘地（最高
    法院二十八年上字第一二三八號、三十年上字第六六八號判
    例意旨參照）。查被害人乙○○因遭被告交付系爭帳戶資料
    之真實姓名年籍不詳之成年人恫稱要借跑路費，否則會帶槍
    來找云云，致心生畏懼而付款，依前揭說明，該實施犯罪行
    為之成年人自應成立恐嚇取財罪。被告雖有提供帳戶供施以
    恐嚇取財者使用，惟既無積極證據顯示其有何以自己實施恐
    嚇取財犯罪之意思而與他人為犯意聯絡，或有直接參與恐嚇
    取財犯罪構成要件行為分擔之情事，則被告應係犯刑法第三
    十條第一項、第三百四十六條第一項之幫助恐嚇取財罪。公
    訴意旨認被告所犯係一行為同時該當於幫助詐欺取財及幫助
    恐嚇取財罪，尚有誤會。被告為幫助犯，爰依刑法第三十條
    第二項規定，按正犯之刑減輕之。原審經詳細調查，以被告
    犯行罪證明確，適用上揭規定，審酌被告提供帳戶資料予他
    人作為犯罪工具，助長犯罪猖獗，增加被害人尋求救濟及治
    安機關查緝之困難，且犯後未能坦承犯行，飾詞狡辯，暨被
    告犯罪之動機、目的、手段、生活狀況、品行、智識程度、
    犯罪所生之危害等一切情狀，量處有期徒刑三月，並諭知易
    科罰金之折算標準；併因被告犯幫助恐嚇取財罪之時間，係
    於九十六年四月二十四日之前，且無中華民國九十六年罪犯
    減刑條例所定不得減刑之情形，爰依同條例第二條第一項第
    三款規定，減其宣告刑二分之一，及依同條例第九條規定，
    就減刑後之刑諭知易科罰金之折算標準。
三、核原審認事用法並無不合，量刑亦屬允當。檢察官以原審量
    刑過輕為由上訴，指摘原審判決不當，請求撤銷改判，為無
    理由，應予駁回。
據上論斷，應依刑事訴訟法第三百六十八條，判決如主文。
本案經檢察官王壬貴到庭執行職務。
中    華    民    國    98    年    4     月    28    日
            刑事第十七庭  審判長法  官  趙功恆
                                法  官  陳世宗
                                法  官  陳憲裕
以上正本證明與原本無異。
不得上訴。
                                書記官  劉育妃
中    華    民    國    98    年    4     月    29    日
附錄：本案論罪科刑法條全文
刑法第三百四十六條：
（單純恐嚇罪）
意圖為自己或第三人不法之所有，以恐嚇使人將本人或第三人之
物交付者，處6月以上5年以下有期徒刑，得併科1千元以下罰金
。
以前項方法得財產上不法之利益，或使第三人得之者，亦同。
前二項之未遂犯罰之。


司法院資訊處製作；財團法人民間司法改革基金會備份。
